---
title: "Clustering"
author: "Michał Żychowski"
date: "2023-05-24"
output:
  html_document: default
  pdf_document: default
  word_document: default
---



## Przygotowanie danych
Zacznijmy od zaimportowania naszej bazy danych oraz niezbędnych bibliotek.

```{r,warning=FALSE,message=FALSE}
library(readxl)
dane <- read_excel("../data/dane.xlsx")
head(dane)
library(lmtest)
library(cluster)
library(fpc)
library(MASS)
```


Generujemy ramkę danych i przypisujemy liczbę kolumn do zmiennej.

```{r}
Frame1 <- data.frame(dane)
K <- ncol(Frame1)
```

Standaryzujemy wartości zmiennych - standaryzacja Gaussa

```{r}
Frame2 <- data.frame(scale(Frame1[,2:K]))
```

Generujemy ramkę z przeskalowanymi danymi

```{r}
X <- data.frame(Frame1[1],Frame2)
head(X)
```


## Grupowanie danych
Do przeprowadzenia klasteryzacji konieczne jest stworzenie macierzy odległości, przy czym wybieramy metodę euklidesową.

```{r}
dist.X <- dist(X[2:K],method = "euclidian")
round(dist.X,2)
```

Obecnie przeprowadzamy analizę naszych klastrów przy użyciu metody ward.D2 oraz generujemy wykres.

```{r}
CW<-hclust(dist.X,method = "ward.D2",members = NULL)

A1<-plot(CW,labels = X[,1],main="Dendogram województw")
```



## Tworzenie klastrów
Po analizie powyższego wykresu, można wywniskować, że najelpsze będzie podzielenie naszych danych na 3 lub 4 klastry. Aby tego dokonać, możemy skorzystać z poniższej komendy.

```{r}
#dla 3 klastrów
clust3<-cutree(CW,k=3)
#dla 4 klastrów
clust4<-cutree(CW,k=4)
```


Możemy zobaczyć przypisanie poszczególnych województw do odpowiednich klastrów.

Dla 3 klastrów
```{r}
showc3 <- lapply(1:3,function(which.group)Frame1[1][clust3==which.group,])
showc3
```

Dla 4 klastórw
```{r}
showc4 <- lapply(1:4,function(which.group)Frame1[1][clust4==which.group,])
showc4
```



## Porównanie klastrów

Dla naszych klastórw możemy zobaczyć klika następujących parametrów

### Dla 3 klastrów
Rozmiar

```{r}
S3<-cluster.stats(dist.X,clust3)
S3$cluster.size
```

Zróżnicowanie wewnątrzgrupowe

```{r}
S3$average.distance
```

Macierz separacji

```{r}
S3$separation.matrix
```

Średni dystans pomiędzy grupami

```{r}
S3$average.between
```

Średni dystans wewnątrz grup

```{r}
S3$average.within
```

### Dla 4 klastrów
Rozmiar

```{r}
S4<-cluster.stats(dist.X,clust4)
S4$cluster.size
```

Zróżnicowanie wewnątrzgrupowe

```{r}
S4$average.distance
```

Macierz separacji

```{r}
S4$separation.matrix
```

Średni dystans pomiędzy grupami

```{r}
S4$average.between
```

Średni dystans wewnątrz grup

```{r}
S4$average.within
```

### Wybór lepszego
Dla oceny, który podział na klastry jest lepszy, istnieje możliwość sprawdzenia trzech rzeczy:
Stosunek między średnią grupową a różnicami pozagrupowymi

```{r}
ifelse(S3$wb.ratio<=S4$wb.ratio,"Klastorwanie pierwsze jest lepsze","Klastorwanie drugie jest lepsze")
```

Współczynnik gamma

```{r}
ifelse(S3$pearsongamma>=S4$pearsongamma,"Klastorwanie pierwsze jest lepsze","Klastorwanie drugie jest lepsze")
```

Indeks Dunna

```{r}
ifelse(S3$dunn2>=S4$dunn2,"Klastorwanie pierwsze jest lepsze","Klastorwanie drugie jest lepsze")
```


### Podsumowanie
Podsumowując podział na 4 klastry jest lepszy.



